最高法院民事判決　　　　　　　　　　　　　　　　八十七年度台上字第六八二號
　　上　訴　人　趙阿燦
　　　　　　　　趙秀桂
　　被 上訴 人　大永興業股份有限公司
　　法定代理人　林明成
　　訴訟代理人　陳國雄律師
右當事人間請求調整租金事件，上訴人對於中華民國八十六年三月三十一日台灣高等
法院第二審判決（八十五年度上字第一六一九號），提起上訴，本院判決如左：
    主  文
原判決除假執行部分外廢棄，發回台灣高等法院。
    理  由
本件被上訴人對趙阿燦、趙秀桂（被上訴人主張趙阿燦、趙秀桂均為原承租人趙金龍
之繼承人）請求調整租金，其訴訟標的對於共同訴訟之趙阿燦、趙秀桂必須合一確定
，本件雖僅由趙阿燦提起第三審上訴，依民事訴訟法第五十六條第一項第一款規定，
其效力及於未提起上訴之趙秀桂，爰併列為上訴人，合先說明。
次查本件被上訴人主張：坐落台北縣板橋市○○○段三○一、三○一之一四、三○一
之一五、三○一之一七、三○一之一八、三○一之一九等六筆地號土地為伊所有，其
中如第一審判決附圖所示Ｂ、Ｄ部分之土地（下稱系爭土地）由上訴人不定期承租。
系爭土地於數十年前雖約定年租金以每年申報地價萬分之三百四十五計算，惟當時因
土地價值甚低，故約定租金之計收標準亦低，時至今日土地價值遽增至數百倍，依原
定租金計算標準，顯已偏低等情。爰依民法第四百四十二條、土地法第一百零五條準
用第九十七條規定，求為自民國八十四年七月五日起調整為按每年申報地價年息百分
之十計算租金之判決（第一審判決自八十四年七月五日起Ｂ部分土地調整為按每年申
報地價年息百分之八，Ｄ部分土地調整為按每年申報地價年息百分之十計算租金，駁
回被上訴人其餘之請求。被上訴人就其敗訴部分未聲明不服，上訴人就其敗訴部分提
起上訴，原審駁回其上訴。被上訴人另請求上訴人連帶給付欠租部分，第一審判決被
上訴人勝訴，上訴人上訴第二審後，被上訴人撤回該部分第一審之訴。被上訴人另對
第一審共同被告余白春好請求調整租金部分，業經判決被上訴人部分勝訴，部分敗訴
確定）。
上訴人則以：系爭租賃契約係按申報地價之定率計收租金，顯已預見土地價值日後有
昇降時租金亦隨同昇降，已排除因情事變更所導致出租人之損失，與民法第四百四十
二條所規範之情形尚有不符，自不得適用該條規定請求調整租金。又系爭土地原係伊
祖父趙仕標承租，趙仕標死後由趙金龍、趙金福繼承，趙金龍死後再由伊繼承，系爭
土地承租人非僅伊二人，被上訴僅對伊請求亦有不當等語，資為抗辯。
原審維持第一審所為上訴人敗訴之判決，駁回其上訴，無非以：系爭土地為被上訴人
所有，業據被上訴人提出土地登記簿謄本為證，該土地係由上訴人因繼承不定期承租
居住使用，有第一審勘驗筆錄及台北縣板橋市地政事務所土地複丈成果圖可稽，兩造
間存在上述不定期土地租賃契約，年租金為申報地價萬分之三百四十五，為兩造所不
爭，堪認被上訴人主張兩造間就系爭土地存在不定期租賃關係，原約定年租金為申報
地價之萬分之三百四十五等情為真實。查兩造租約存在數十年，當時按申報地價定率
為租金之計算標準，雖有其考量因素，惟事隔數十年，其原來考量之因素難免有所變
更，如因原約定租金得機動調整而不許其調整租金，未免不公。依板橋地區住宅價值
變動，於七十六年間每坪單價為新台幣（下同）六‧三一萬元，至八十二年平均每坪
單價為二○‧六三一萬元，此有被上訴人提出之大台北地區住宅產品平均單價變動表
附卷可稽。系爭土地從七十五年至八十三年申報地價由每平方公尺一、九五○元調至
一○、六四○元，亦有被上訴人提出之土地地價表存卷可參。足見僅在近七、八年間
，板橋市地區之不動產增值即甚急速，上開申報地價與實際地價差距甚大，顯見系爭
土地在數十年前由被上訴人及上訴人先祖訂立之土地租賃契約約定為每年租金按申報
地價萬分之三四五計算，以今日板橋市之發展情況，並衡上訴人不定期承租系爭土地
之受益狀況，被上訴人請求調整租金非無理由。經審酌系爭不動產位置，承租人利用
基地之經濟價值及所受利益，暨與附近租金比較等因素，認如第一審判決附圖所示Ｂ
部分土地租金調整為按每年申報地價年息百分之八計算，Ｄ部分之土地租金調整為按
每年申報地價年息百分之十計算為允當，被上訴人此部分之請求，為有理由，應予准
許等詞，為其判斷之基礎。
按租賃契約當事人，如已約定租金隨土地價值之昇降而機動調整，即係就增減租金所
為之特別約定，自無再依民法第四百四十二條規定，聲請法院予以調整之理。本件原
審既認系爭不動產租賃契約，原約定年租金為按申報地價萬分之三百四十五計算，且
系爭租賃標的物土地之申報地價，已由七十五年之每平方公尺一千九百五十元調至八
十三年之每平方公尺一萬零六百四十元，乃竟認上訴人之請求，合於民法第四百四十
二條調整租金之規定，而為不利於上訴人之判決，已有違誤。次查上訴人已一再抗辯
系爭租賃契約，原承租人為其祖父趙仕標，趙仕標死後租賃權由其子趙金龍、趙金福
繼承，趙金龍死後上訴人再繼承趙金龍部分之租賃權云云（一審卷四一、一二五至一
二七頁、原審卷三十至三一頁），原審竟認兩造間存有不定期土地租賃契約，為兩造
所不爭執，亦有認定事實不憑證據之違法。末查被上訴人於八十四年五月九日寄給趙
金龍及上訴人趙阿燦二人催告清償欠租之台北第九支局第七七九號郵局存證信函，係
記載承租人為趙金龍、趙阿燦二人（一審卷四五頁）。被上訴人亦曾具狀陳述如第一
審判決附圖Ｂ、Ｃ、Ｄ所示部分土地，原由趙金龍承租，趙金龍死後租賃權由上訴人
二人繼承（一審卷八五頁）。另依戶籍謄本記載，上訴人趙阿燦、趙秀桂分別為趙金
龍之次男及長女（一審卷四三至四四、一二八至一三三頁），趙金龍之繼承人似非僅
上訴人二人。原審亦認系爭土地之租約，係在數十年前由被上訴人與上訴人之先祖所
簽訂。本件系爭土地究竟何人承租，現有租賃權之人究為何人﹖如有租賃權之人除上
訴人外另有他人，本件訴訟當事人適格有無欠缺即有疑義，原審置上訴人上開抗辯於
不顧，遽為不利於上訴人之判決，亦有可議。上訴論旨，指摘原判決不當，求予廢棄
，非無理由。
據上論結，本件上訴為有理由。依民事訴訟法第四百七十七條第一項、第四百七十八
條第一項，判決如主文。
中      華      民      國    八十七    年      三      月    二十七    日
                              最高法院民事第二庭
                                  審判長法官  曾  桂  香
                                        法官  劉  延  村
                                        法官  徐  璧  湖
                                        法官  劉  福  聲
                                        法官  蘇  達  志
      右正本證明與原本無異
                                              書  記  官
中      華      民      國    八十七    年      四      月      十      日
